【裁判字號】    97,訴,1858
【裁判日期】    980122
【裁判案由】    偽造文書等
【裁判全文】
臺灣高雄地方法院刑事判決              97年度訴字第1858號
公  訴  人  臺灣高雄地方法院檢察署檢察官
被      告  乙○○
上列被告因偽造文書等案件，經檢察官提起公訴（96年度調偵字
第829號），本院判決如下：
    主  文
乙○○連續犯業務侵占罪，處有期徒刑捌月，減為有期徒刑肆月
，如易科罰金，以銀元佰元即新台幣玖佰元折算壹日，扣案之
編號011485號「梅濡實業有限公司收帳單」第三聯現金交易欄中
偽造之署押「董」壹枚沒收；又犯詐欺取財罪，處有期徒刑月
，如易科罰金，以銀元佰元即新台幣玖佰元折算壹日，減為有
期徒刑壹月又拾伍日，如易科罰金，以銀元佰元即新台幣玖佰
元折算壹日；應執行有期徒刑伍月，如易科罰金，以銀元佰元
即新台幣玖佰元折算壹日，扣案之編號011485號「梅濡實業有限
公司收帳單」第三聯現金交易欄中偽造之署押「董」壹枚沒收。
    事  實
一、乙○○自民國93年8 月12日起至95年5 月26日止，任職於高
    雄縣路竹鄉○○路428 號「梅濡實業有限公司」（下稱梅濡
    公司）擔任業務，並負責向梅濡公司寄賣貨品之商家收取貨
    款或退貨物品，並將收帳結果記載於收帳單上，為從事業務
    之人。詎其意圖為自己不法之所有，並基於概括之犯意，於
    附表所示之時間，將業務上所持有如附表編號1 至3 所示之
    寄賣商家退還之貨品或附表編號4 所示之寄賣商家給付之貨
    款，予以侵占入己；乙○○為掩飾其侵占附表編號4 貨款之
    犯行，乃基於偽造署押及行使業務上登載不實文書之犯意，
    於95年3 月10日在編號011485號「梅濡實業有限公司收帳單
    」第三聯現金交易欄中偽簽國民百貨付款人之署名「董」，
    並記載帳款為「未付」之不實事項，交付予梅濡公司會計人
    員，足生損害於梅濡公司。乙○○另意圖為自己不法之所有
    ，於94年5 月28日向梅濡公司虛構「源利男飾」欲進貨之事
    項，致梅濡公司陷於錯誤，而交付價值新台幣3600元之內褲
    18件予乙○○。嗣梅濡公司於95年5 月19日乙○○辦理離職
    時發現其移交之貨品有短缺，經清點後始悉上情。
二、案經梅濡實業有限公司訴由台灣高雄地方法院檢察署檢察官
    偵查起訴。
    理  由
一、上開犯罪事實除在「梅濡實業有限公司收帳單」第三聯現金
    交易欄中偽簽「董」一字部分外，業據被告坦承不諱，並經
    證人即梅濡公司業務經理甲○○於本院審理中證述明確，且
    有編號011485號「梅濡實業有限公司收帳單」第三聯在卷可
    查（見偵卷二第37頁），而編號011485號「梅濡實業有限公
    司收帳單」第三聯現金交易欄中「董」一字，與其旁被告坦
    言為其製作之「未付」二字字跡筆墨顏色相似，且依證人甲
    ○○之證述：該處簽名係對方用以表示收貨後未付錢之意等
    語，則國民百貨之人員既已交付貨款即無再予簽名之必要，
    僅被告因掩飾其登載「未付」不實事項之事實所有此動機為
    之，且收帳單在收帳過程中係被告所持有中，他人亦難以有
    機會在其上簽名，故應可認係被告所偽簽無誤；從而，罪證
    明確，被告上開犯行堪以認定。
二、按行為後法律有變更者，適用行為時之法律，但行為後之法
    律有利於行為人者，適用最有利於行為人之法律，刑法第2
    條第1 項定有明文，茲就新、舊法比較適用問題分述如下：
    （一）就本件被告所犯刑法第216 條、第215 條行使業務登
    載不實文書罪、第336 條第2 項業務侵占罪、第339 條第1
    項之詐欺取財罪之罰金刑而言，95年6 月14日修正公布之刑
    法施行法第1 條之1 將其貨幣單位及提高額度另作規定，取
    代原罰金罰鍰提高標準條例第1 條前段規定之適用，換算數
    額結果與舊法固然並無不同，然刑法於95年7 月1 日修正施
    行前之第33條第5 款原規定罰金刑為銀元1 元以上，亦即新
    臺幣3 元以上，修正後該條款則將罰金刑提高為新臺幣1,00
    0 元以上，並以百元計算之，核諸刑法第35條所規定刑之輕
    重比較標準，上開各罪之刑度應以行為時之法律規定較有利
    於被告，其次，就上開各罪之罰金刑之加重，依修正後刑法
    第67條規定，其最高度及最低度同加重之，與修正前刑法第
    68條所定僅加重其最高度加以比較，以修正前之規定較有利
    於被告，自應適用修正前各該法條之規定；（二）再者被告
    行為後，修正施行之新刑法業已刪除第56條關於連續犯之規
    定，而被告於舊法時期所為數次業務侵占之犯行之犯行，如
    依修正前之連續犯規定論以一罪，僅得加重其刑至二分之一
    ，倘依新法則應數罪分別論斷而併罰，其刑度較依連續犯規
    定論以一罪之結果為重，是新法並未對於被告較有利，自應
    適用修正前刑法第56條連續犯之規定；（三）又被告行為後
    ，刑法第55條關於牽連犯之規定亦已刪除，此刪除雖非犯罪
    構成要件之變更，但顯已影響行為人刑罰之法律效果，自屬
    法律有變更，是於新法修正施行後，被告於本件所為之業務
    侵占及行使業務上登載不實、偽造署押等犯行，即須分論併
    罰，則經比較新、舊法規定，修正後之規定對於被告並未較
    有利，依刑法第2 條第1 項前段之規定，仍應適用被告之行
    為時法律，即修正前刑法第55條關於牽連犯之規定；（四）
    被告行為時，刑法第51條原規定：「數罪併罰，分別宣告其
    罪之刑，依左列各款定其應執行者：」，其中第五款規定：
    「宣告多數有期徒刑者，於各刑中之最長期以上，各刑合併
    之刑期以下，定其刑期。但不得逾二十年。」，修正後刑法
    第五十一條第五款規定：「宣告多數有期徒刑者，於各刑中
    之最長期以上，各刑合併之刑期以下，定其刑期。但不得逾
    三十年。」。比較結果，修正後之刑法並未較有利於被告，
    依刑法第2 條第1 項前段之規定，仍應依修正前刑法第51
    條第5 款之規定定其應執行之刑。
三、核被告所為，係分別犯有修正前刑法第336 條第2 項之業務
    侵占罪、修正前刑法第216 條、215 條之行使業務上登載不
    實罪、刑法第217 條偽造署押罪、修正前刑法第339 條第1
    項之詐欺取財罪。公訴意旨雖認被告上開所為在編號011485
    號梅濡公司收帳單第三聯現金交易欄中登載未付之不實並交
    付予梅濡公司會計人員部分係屬犯行使偽造私文書罪，惟查
    ，被告於梅濡公司之職務包括收帳時在收帳單上記載收帳情
    形，此業據證人甲○○於本院審理中證述明確，故上開收帳
    單係屬被告有權製作之文書，自無成立行使偽造私文書之犯
    行，公訴意旨認其所為涉有行使偽造私文書之罪，容有誤會
    ，爰在同一社會基本事實下予以變更起訴法條。又被告所犯
    如附表所示之4 次業務侵占犯行，時間緊接，犯罪構成要件
    相同，顯係基於概括之犯意反覆為之，為連續犯，應依修正
    前刑法第56條之規定以1 罪論，並加重其刑。被告所犯上開
    連續業務侵占、行使業務上登載不實罪及偽造署押罪，係有
    方法、結果之關係，為牽連犯，應依修正前刑法第55條之規
    定從一重之連續業務侵占罪論處。又被告所犯上開連續業務
    侵占罪與詐欺取財罪二罪間，犯意個別，行為互異，應予分
    論併罰。審酌其受僱從事送貨收帳業務，不知堅守本分，忠
    於職守，而侵占業務上持有之財物，並利用職務機會詐取財
    物，行為可議，惟念其侵占及詐取之財物價值非鉅，犯後坦
    承犯行態度尚稱良好等一切情狀，分別量處如主文所示之刑
    及諭知易科罰金之折算標準（被告行為後，刑法第41條第1
    項前段亦有修正，被告行為時，依修正前刑法第41條第1項
    前段、廢止前罰金罰鍰提高標準條例第2 條之規定，有期徒
    刑、拘役易科罰金之折算標準，原以銀元一百元、二百元、
    三百元折算一日，經折算為新臺幣後，應以新臺幣三百元、
    六百元、九百元折算一日，而刑法第41條第1 項前段修正後
    ，則規定為以新臺幣一千元、二千元或三千元折算一日，此
    因屬科刑規範事項之變更，其折算標準為裁判時所應諭知，
    自有就新舊法規定比較之必要，經比較新舊法結果，修正後
    規定，並未較有利於被告，自應適用被告行為時關於易科罰
    金之規定）。又本件被告犯罪時間均在96年4 月24日以前，
    合於中華民國96年罪犯減刑條例，爰依法均減其宣告刑2 分
    之1 ，並定其應執行之刑及易科罰金之折算標準。又扣案之
    編號011485號「梅濡實業有限公司收帳單」第三聯現金交易
    欄中偽造之署押「董」1 枚，應依刑法第219 條之規定，不
    問屬於犯人與否沒收之。
據上論斷，應依刑事訴訟法第299 條第1 項前段、第300 條，刑
法第2 條第1 項前段、第217 條、第219 條、（修正前，以下同
）第56條、第336 條第2 項、第216 條、第215 條、第339 條第
1 項、第55條、第41條第1 項前段、第51條第5 款，刑法施行法
第1 條之1 ，廢止前罰金罰鍰提高標準條例第2 條，中華民國96
年罪犯減刑條例第2 條第1 項第3 款、第7 條、第9 條、第10條
第1 項，判決如主文。
中    華    民    國    98    年    1     月    22    日
                  刑事第四庭    審判長法  官  陳  箐
                                      法  官  莊珮君
                                      法  官  林俊寬
以上正本證明與原本無異。
如不服本判決應於收受送達後10日內向本院提出上訴書狀，並應
敘述具體理由；如未敘述上訴理由者，應於上訴期間屆滿後20日
內向本院補提理由書（均須按他造當事人之人數附繕本）「切勿
逕送上級法院」。
中    華    民    國    98    年    1     月    22    日
                                      書記官  林香如
附錄法條：
中華民國刑法第215條
（業務上文書登載不實罪）
從事業務之人，明知為不實之事項，而登載於其業務上作成之文
書，足以生損害於公眾或他人者，處3 年以下有期徒刑、拘役或
5 百元以下罰金。
中華民國刑法第216條
（行使偽造變造或登載不實之文書罪）
行使第210 條至第215 條之文書者，依偽造、變造文書或登載不
實事項或使登載不實事項之規定處斷。
中華民國刑法第217條
（偽造盜用印章印文或署押罪）
偽造印章、印文或署押，足以生損害於公眾或他人者，處3 年以
下有期徒刑。
盜用印章、印文或署押，足以生損害於公眾或他人者，亦同。
中華民國刑法第336 條第2 項
對於業務上所持有之物，犯前條第一項之罪者，處六月以上五年
以下有期徒刑，得併科三千元以下罰金。
前二項之未遂犯罰之。
中華民國刑法第339條
（普通詐欺罪）
意圖為自己或第三人不法之所有，以詐術使人將本人或第三人之
物交付者，處5 年以下有期徒刑、拘役或科或併科1 千元以下罰
金。
以前項方法得財產上不法之利益或使第三人得之者，亦同。
前二項之未遂犯罰之。
附表：
 ┌──┬────┬────┬─────┬──────┐
 │編號│寄賣商家│寄賣數量│侵占時間  │侵占之貨品數│
 │    │        │        │          │量或侵占之應│
 │    │        │        │          │數帳款數額  │
 ├──┼────┼────┼─────┼──────┤
 │1   │貞美內衣│132件   │94年間    │內褲132 件，│
 │    │        │        │          │值新台幣    │
 │    │        │        │          │17580元     │
 ├──┼────┼────┼─────┼──────┤
 │2   │企鵝超商│36件    │94年間    │內褲36件，值│
 │    │        │        │          │新台幣4680元│
 ├──┼────┼────┼─────┼──────┤
 │3   │精靈牛仔│66件    │94年間    │內褲66件，值│
 │    │        │        │          │新台幣8400元│
 ├──┼────┼────┼─────┼──────┤
 │4   │國民百貨│24件    │95年3月10 │新台幣900 元│
 │    │        │        │日        │            │
 └──┴────┴────┴─────┴──────┘


司法院資訊處製作；財團法人民間司法改革基金會備份。
